---
title: 계층적 선형 모형 - tidybayes 패키지를 이용한 베이즈 분석 입문
author: '단호진'
date: '2020-12-13'
slug: 계층적-선형-모형-tidybayes
categories: []
tags:
  - hierarchical linear model
  - multilevel model
  - mixed model
  - HLM
  - stan
  - tidybayes
  - brms
  - bayesian regression
---

# 계층적 선형 모형

계층적 선형 모형(multilevel/hierarchical linear model, HLM)은 선형 혼합 모형(linear mixed model)과 같은 수학적 전개에서 나오며 문제를 보는 관점에 따라 다르게 부른다[1]. 혼합 모형에서는 변량 인자(random factor)를 다루는데 그 효과에 대해서는 크게 관심이 없을 수 있다[2]. 계층 모형에서는 변량 인자들 사이에 포함관계가 있다고 보는 것이다. 예를 들어 어떤 학생은 학급에, 그 학급은 학교에, 그 학교는 소속 지역의 영향을 받는다고 볼 수 있다. 이런 가설은 일면 자연스럽게 보이나 통계적인 모델 수립과 그 모수를 추정하고 추론하는 것은 쉽지 않다. 특히 분산 특성에 대한 제약을 완화시켜 모델을 수립할 경우 베이즈 접근이 더 용이하다. 베이즈 접근을 위한 R 패키지가 많이 있는데, tidybayes 패키지는 베이즈 분석에서 많이 사용하는 패키지나 표준적인 분석 절차를 깔끔하게(tidy) 처리할 수 있도록 통합적인 환경을 제공한다. 이 글을 통하여 그 일면을 살펴보겠다.

데이터를 포함하여 해석 절차까지 tidybayes 패키지의 튜토리얼을 많이 참고하였다[3]. 더 자세한 내용은 원 튜토리얼을 참고하기 바란다.

# 데이터

A에서 E까지 5개의 condition 처리에 따라 response 응답이 나온 인공 데이터를 다룬다. 단, 처리에 상관없이 동일 분산 특성을 적용한 데이터로 베이즈 접근이 반드시 유리한 데이터는 아니다.

```{r, message=FALSE}
library(tidyverse)
library(tidymodels)
library(tidybayes)
library(rstan)
library(brms)
library(lme4)

theme_set(theme_tidybayes())
options(mc.cores = parallel::detectCores())

set.seed(5)
n <- 10
n_condition <- 5
ABC <- tibble(
  condition = rep(c("A","B","C","D","E"), n),
  response = rnorm(n * 5, c(0,1,2,1,-1), 0.5)
) %>%
  mutate(condition = factor(condition))

ABC %>%
  ggplot(aes(x = response, y = fct_rev(condition))) +
  geom_point(alpha = 0.5) +
  ylab("condition")
```

# 모델

이 절에서는 이 데이터에 대하여 단순 회귀부터 tidybayes 프레임 내 brms, stan을 통한 베이즈 접근까지 여러 방법을 정리해 보겠다. 각 방법의 수행 방법을 정리하기 위해서며 방법 간의 장단점을 논하지는 않겠다. 

## 선형 회귀: lm

lm 함수를 사용하면 기본적인 factor 처리를 내부적으로 해 주므로 손쉽게 적합해 볼 수 있다. 대비(contrast) 개념을 알아야 결과 해석을 할 수 있다.

```{r}
contrasts(ABC$condition)
```

A를 기준으로 각 처리가 얼마나 떨어져 있는지 분석할 수 있다. lm 적합 후 A는 Intercept 항으로 추정된다.


```{r}
fit_lm_basic <- lm(response ~ ., data = ABC)
summary(fit_lm_basic)
```
```{r}
coefs <- coef(fit_lm_basic)
(coefs + coefs[1])[-1]
```
처치 결과가 모분포를 잘 추적하였다.모 분포의 분산은 Residual standard error 항에서 추정할 수 있다.



## 선형 회귀: tidymodels 분석 절차를 따른 lm

특성 변수가 많고, 전처리도 필요하며 튜닝이 필요한 모델을 사용한다면 조직적인 접근이 필요하다. tidymodels 패키지는 현명한 선택이 된다. 다음은 tidymodels 패키지의 기본 적합 절차는 다음과 같다. 

```{r}
mod_lm <- linear_reg() %>%
  set_engine("lm")

rec <- recipe(response ~ ., data = ABC) %>%
  step_dummy(condition)

wf <- workflow() %>%
  add_model(mod_lm) %>%
  add_recipe(rec)

fit_lm <- wf %>%
  fit(data = ABC)

fit_lm %>%
  pull_workflow_fit() %>%
  tidy()
```
결과는 lm의 결과와 같고 내부에 그 적합 결과를 가지고 있다.

```{r}
summary(pull_workflow_fit(fit_lm)$fit)
```


## 혼합 모형: lme4

임의 효과와 고정 효과에 대하여 명시적인 모형을 세울 수 있다. lme4에 대해서는 이전 포스트를 참고하자[2]. 


```{r}
fit_lme4 <- lmer(response ~ 1 + (1|condition), data = ABC)
summary(fit_lme4)
```

고정 효과는 Fixed effects의 (Intercept)에서 알아볼 수 있다. 이 표준 오차에 대하여 추가적인 추정이 가능하다. 

## 베이즈 계층 모형: brms

lme4에서 사용하는 모형 식을 그대로 사용하면서 베이즈 분석을 진행할 수 있다. 아래는 사전 분포는 tidybayes 문석을 참고하였다[4].

```{r}
fit_brms <- brm(response ~ 1 + (1|condition),
                data = ABC,
                prior = c(
                  prior(normal(0, 1), class = Intercept),
                  prior(student_t(3, 0, 1), class = sd),
                  prior(student_t(3, 0, 1), class = sigma)
                  ),
                warmup = 1000, iter = 3000,
                seed = 952)

summary(fit_brms)
```

### tidybayes::get_variables

get_variables 함수로 적합된 베이즈 모형의 변수를 가져올 수 있다.

```{r}
get_variables(fit_brms)
```

### tidybayes::gather_draws, median_qi

gather_draws 함수로 타이디 형식으로 데이터를 추출하고 median_qi 함수로 요약할 수 있다.

```{r}
# point summaries and intervals

fit_brms %>%
  gather_draws(b_Intercept, sigma) %>%
  median_qi()
```


```{r}
fit_brms %>%
  spread_draws(r_condition[condition,]) %>%
  median_qi()
```

그리고, 적합 결과를 효과적으로 도시할 수 있다.

```{r}
fit_brms %>%
  spread_draws(b_Intercept, r_condition[condition,]) %>%
  mutate(condition_mean = b_Intercept + r_condition) %>%
  ggplot(aes(y = condition, x = condition_mean)) +
  stat_halfeye()
```

### tidybayes::add_fitted_draws

적합 후 사후 분포에서 표본 추출을 쉽게 할 수 있다.

```{r}
ABC %>%
  modelr::data_grid(condition) %>%
  add_fitted_draws(fit_brms) %>%
  ggplot(aes(x = .value, y = condition)) +
  stat_pointinterval() +
  xlab("condition")
```

## 혼합 모형: stan

### tidybayes::compose_data

stan 적합 시 데이터 전달이 쉬워진다. 

```{r}
mod_stan_code <- "
data {
  int<lower=1> n;
  int<lower=1> n_condition;
  int<lower=1, upper=n_condition> condition[n];
  real response[n];
}
parameters {
  real overall_mean;
  vector[n_condition] condition_zoffset;
  real<lower=0> response_sd;
  real<lower=0> condition_mean_sd;
}
transformed parameters {
  vector[n_condition] condition_mean;
  condition_mean = overall_mean + condition_zoffset * condition_mean_sd;
}
model {
  response_sd ~ cauchy(0, 1);
  condition_mean_sd ~ cauchy(0, 1);
  overall_mean ~ normal(0, 1);
  condition_zoffset ~ normal(0, 1);
  for (i in 1:n) {
    response[i] ~ normal(condition_mean[condition[i]], response_sd);
  }
}
"

mod_stan <- stan_model(model_code = mod_stan_code)
fit_stan <- sampling(mod_stan, data = compose_data(ABC), control = list(adapt_delta = 0.99))

# summary(fit_1)
fit_stan <- recover_types(fit_stan, ABC)
print(fit_stan, pars = c("overall_mean", "condition_mean_sd", "condition_mean", "response_sd"))
```

```{r}
get_variables(fit_stan)
```

```{r}
fit_stan %>%
  spread_draws(condition_mean[condition]) %>%
  median_qi()
```

```{r}
fit_stan %>%
  spread_draws(condition_mean[condition]) %>%
  ggplot(aes(y = fct_rev(condition), x = condition_mean)) +
  stat_halfeye() +
  ylab("condition")
```

stan 코드를 직접 작성해서 베이즈 분석을 진행하면 add_fitted_draws를 이용할 수 없고, 직접 추출을 해야 한다. 타이디 데이터이므로 쉽게 진행할 수 있다.

```{r}
fit_stan %>%
  spread_draws(condition_mean[condition], response_sd) %>%
  mutate(y_rep = rnorm(n(), condition_mean, response_sd)) %>%
  ggplot(aes(y = fct_rev(condition), x = y_rep)) +
  stat_slab() +
  xlab("response") +
  ylab("condition") +
  ggtitle("Posterior prediction")
```

# 맺으며

혼합 혹은 계층 모형을 간략하게 살펴보고, tidybayes 패키지에서 제공하는 중요한 함수 몇가지를 이용하여 분석을 진행하였다. 실제 문제에서 베이즈 분석을 하고자 하면 tidybayes 패키지가 크게 도움이 될 것이다. 


# 참고

1. Karen Grace-Martin, https://www.theanalysisfactor.com/multilevel-hierarchical-mixed-models-terminology/
2. 단호진, https://danhojin.github.io/r-blog/2020/11/09/선형-혼합-모형-소개/
3. tidybayes get started, http://mjskay.github.io/tidybayes/articles/tidybayes.html
4. tidybayes article, http://mjskay.github.io/tidybayes/articles/tidy-brms.html
