---
title: 런던 폭격 - 포아송 분포
author: ''
date: '2020-12-15'
slug: 런던-폭격-포아송-분포
categories: []
tags:
  - london bombs
  - 런던 폭격
  - poisson distribution
  - 포아송 분포
---

# V-1 비행 폭탄

V-1 비행 폭탄은 제2차 세계 대전에서 나치독일이 개발한 무기이다. 현대 순항 미사일의 효시로 항법 장치가 빈약하여 정밀 타격을 기대하기 어려웠지만, 여러모로 가성비 있는 로켓이었다[1]. 1944년 6월부터 9개월동안 2300개의 비행 폭탄이 런던에 떨어졌고 5500명 이상의 사망자가 발생하였다[2]. 

# 런던 V-1 타격 데이터와 포와송 분포

교과서적으로 포아송 분포 사례로 언급되는 폭격 Clarke의 데이터는 그가 사용한 폭격 지도을 얻을 수 없기 때문에 재현이 힘들었다. 두 명의 Shaw는 Clarke의 분석 결과를 재현하기 위하여 2015년도에 재 출판된 지도 표시 데이터에서 표본을 추출하여 분석을 수행하였다. 단위 지역 당 V-1 타격 수는 Clarke의 경우 $\lambda = 537 / 576 = 0.932$이고 Shaw의 경우 $\lambda = 532 / 576 = 0.923$이다.


```{r, message=FALSE}
library(tidyverse)

london <- tibble(hits = c("0", "1", "2", "3", "4", "5 and over"),
                 clarke = c(229, 211, 93, 35, 7, 1),
                 shaw = c(237, 189, 115, 28, 6, 1))

lambda_clarke <- 537 / 576
lambda_shaw <- 532 / 576

london <- london %>%
  mutate(i_hits = 0:5,
         E_clarke = ifelse(i_hits < 5,
                          dpois(i_hits, lambda = lambda_clarke),
                          1 - ppois(4, lambda_clarke)),
         E_shaw = ifelse(i_hits < 5,
                         dpois(i_hits, lambda = lambda_shaw),
                         1 - ppois(4, lambda_shaw)),
         E_clarke = E_clarke * 576,
         E_shaw = E_shaw * 576) %>%
  select(-i_hits) %>%
  relocate(hits, clarke, E_clarke, shaw, E_shaw)

london
```

```{r}
london %>%
  pivot_longer(cols = -hits) %>%
  mutate(author = ifelse(str_ends(name, "clarke"), "Clarke", "Shaw"),
         frequency = ifelse(str_starts(name, "E"), "Expected", "Observed"),
         frequency = fct_rev(frequency)) %>%
  ggplot(aes(x = hits, y = value, fill = frequency)) +
  geom_bar(stat = "identity", position = position_dodge2()) +
  facet_wrap(~ author) +
  ylab("count")
```

관측 빈도와 포와송 기대 빈도는 Clarke 데이터는 정말 교과서적으로 맞고, Shaw 데이터도 어느 정도 일치한다. 카이제곱검점을 통하여 적합도를 판단해보자. 전체 빈도와 폭탄의 총 개수 두 개의 자유도를 사용하므로 그만큼 자유도를 잃게 된다. chisq.test 함수는 총 빈도에 대하여 하나의 자유도를 잃는다고 가정하므로 직접 사용할 수는 없지만 카이제곱 통계량 계산값은 활용할 수 있다.


```{r}
ct_1 <- with(london, chisq.test(x = clarke, p = E_clarke, rescale.p = TRUE))
ct_2 <- with(london, chisq.test(x = shaw, p = E_shaw, rescale.p = TRUE))


p_clarke <- 1 - pchisq(ct_1$statistic, 4)
p_shaw <- 1 - pchisq(ct_2$statistic, 4)

p <- c(p_clarke, p_shaw)
names(p) <- c("Clarke", "Shaw")
print(p)
```
Shaw의 분석도 Clarke 데이터 만큼은 아니지만 포아송 분포 적합을 기각할 수는 없다. 다만, Shaw는 자신 데이터가 포아송 기대 분포와 p=0.70라고 제시하여 이 포스트의 계산값 p=0.18과 차이가 난다.

# 랜덤 타격

Clarke의 데이터를 기준으로 폭탄 537개가 576구역 위에 무작위로 떨어졌다고 보자. 

```{r}
set.seed(952)

bombs <- tibble(id = sample(576, size = 537, replace = TRUE)) %>%
  group_by(id) %>%
  count() %>%
  group_by(n) %>%
  count() %>%
  rename(i_hits = n) %>%
  rename(rnd = nn) %>%
  ungroup()

bombs <- bombs %>%
  add_row(i_hits = 0, rnd = 576 - bombs %>% summarise(sum(rnd)) %>% pull()) %>%
  arrange(i_hits)

london %>%
  mutate(i_hits = 0:5) %>%
  left_join(bombs) %>%
  select(hits, clarke, E_clarke, rnd) %>%
  pivot_longer(cols = -hits, names_to = "frequency") %>%
  ggplot(aes(y = value, x = hits, fill  = frequency)) +
  geom_bar(stat = "identity", position = position_dodge2())
```

이 시뮬레이션 결과는 하나의 격자가 $p = 1/576 = 0.00173$의 확률로 피격당할 때 폭탄의 수 $n=537$개가 떨어지는 이항 분포를 따른다는 것을 알 수 있다. $p \ll 1$이므로 이항 분포의 평균 $np = lambda = 0.932$을 이용하여 포와송 분포로 근사할 수 있다는 것도 확인하였다.

# 맺으며

당시 런던 남부에 살고 있는 평범한 시민에게는, 탄착군이 형성되지 않고 다음 폭탄이 어디에 떨어질 지 모르는 비행 폭탄의 존재는 공포였을 것이다. 특히 V-1 엔진에서 나는 웅웅 거리는 특유의 소리가 내 머리 근처에서 멈추지 않길 숨죽였을 것이다. 폭격 와중에도 피해 상황을 수집·분석하고 스파이에게 오정보를 흘리는 공작을 수행했을 당시 사람들에게 경의를 표한다.


# 참고

1. 나무위키 https://namu.wiki/w/V1(로켓)
2. R. D. Clarke, An application of the poisson distribution, JIA, 1946
3. Liam P. Shaw, Luke F. Shaw, The flying bomb and the actuary, significancemagazine.com, https://rss.onlinelibrary.wiley.com/doi/pdfdirect/10.1111/j.1740-9713.2019.01315.x, 2019
4. Gabriel Butler, ECON 41 Labs,
https://bookdown.org/gabriel_butler/ECON41Labs/tutorial-5-the-poisson-distribution.html#bomb-hits-over-london-during-world-war-2

